【裁判字號】    96,易,2461
【裁判日期】    970711
【裁判案由】    著作權法
【裁判全文】
臺灣板橋地方法院刑事判決              96年度易字第2461號
公  訴  人  臺灣板橋地方法院檢察署檢察官
被      告  乙○○
上列被告因違反著作權法案件，經檢察官提起公訴（95年度偵續
一字第74號），本院判決如下：
    主  文
乙○○無罪。
    理  由
一、公訴意旨略以：被告乙○○明知其所經營翔盈多媒體企業有
    限公司（下稱翔盈公司）所經銷之「金岡伴唱歌庫」，含有
    豪記影視唱片有限公司（下稱豪記公司）享有著作財產權之
    「男人情女人心」、「真心只愛你」等歌曲，竟未經同意或
    授權，基於侵害著作財產權之不確定故意，於民國92年7 月
    9 日卸任翔盈公司負責人之際，將址設臺北縣新莊市○○街
    65之2 號公司所庫存之「金岡伴唱歌庫」，全數轉讓予甲○
    ○，而以此移轉所有權之方式散布侵害豪記公司著作財產權
    之盜版重製物。因認被告涉犯著作權法第91條之1 之侵害著
    作財產權罪嫌云云。
二、按行為之處罰，以行為時之法律有明文規定者為限；行為後
    法律有變更者，適用行為時之法律。但行為後之法律有利於
    行為人者，適用最有利於行為人之法律；犯罪事實應依證據
    認定之，無證據不得認定犯罪事實；不能證明被告犯罪或其
    行為不罰者，應諭知無罪之判決，刑法第1 條前段、第2 條
    第1 項及刑事訴訟法第154 條第2 項、第301 條第1 項分別
    定有明文。又認定不利於被告之事實，須依積極證據，苟積
    極證據不足為不利於被告事實之認定時，即應為有利於被告
    之認定，更不必有何有利之證據（最高法院30年上字第816
    號判例要旨參照）。
三、經查：
（一）著作權法第91條之1 之侵害著作財產權罪，係於92年7 月
      9 日增訂公布，條文內容為：「意圖營利而以移轉所有權
      之方法散布著作原件或其重製物而侵害他人之著作財產權
      者，處3 年以下有期徒刑、拘役，或科或併科新臺幣75萬
      元以下罰金（第1 項）。非意圖營利而以移轉所有權之方
      法散布著作原件或其重製物，或意圖散布而公開陳列或持
      有而侵害他人之著作財產權者，散布份數超過5 份，或其
      侵害總額按查獲時獲得合法著作重製物市價計算，超過新
      臺幣3 萬元者，處2 年以下有期徒刑、拘役，或科或併科
      新臺幣50萬元以下罰金（第2 項）。犯第1 項之罪，其重
      製物為光碟者，處3 年以下有期徒刑、拘役，或併科新臺
      幣150 萬元以下罰金（第3 項）。犯前項之罪，經供出其
      物品來源，因而破獲者，得減輕其刑（第4 項）。」。而
      中央法規標準法第13條規定：「法規明定自公布或發布日
      施行者，自公布或發布之日起算至第3 日起發生效力。」
      。因著作權法第117 條明定上開著作權法第91條之1 係自
      公布日施行，是應自92年7 月11日發生效力。據此，即便
      不考慮被告於91年底、92年初即離開翔盈公司之辯解，檢
      察官既認定被告犯罪之時間為92年7 月9 日，而斯時著作
      權法第91條之1 尚未生效，仍難以該規定相繩。檢察官起
      訴之犯罪事實，已與刑法第1 條所揭櫫之罪刑法定主義有
      違。
（二）再者，著作權法第91條之1 於93年9 月1 日修正公布為：
      「擅自以移轉所有權之方法散布著作原件或其重製物而侵
      害他人之著作財產權者，處3 年以下有期徒刑、拘役，或
      科或併科新臺幣50萬元以下罰金（第1 項）。明知係侵害
      著作財產權之重製物而散布或意圖散布而公開陳列或持有
      者，處3 年以下有期徒刑，得併科新臺幣7 萬元以上75萬
      元以下罰金（第2 項）。犯前項之罪，其重製物為光碟者
      ，處6 月以上3 年以下有期徒刑，得併科新臺幣20萬元以
      上2 百萬元以下罰金。但違反第87條第4 款規定輸入之光
      碟，不在此限（第3 項）。犯前2 項之罪，經供出其物品
      來源，因而破獲者，得減輕其刑（第4 項）。」。即將原
      「意圖營利」、「非意圖營利、5 份、新臺幣3 萬元」等
      要件刪除，並於第2 項增設處罰規定及提高刑度等。縱公
      訴人認被告犯罪時間係於此條文生效後，亦應有刑法第2
      條第1 項：「行為後法律有變更者，適用行為時之法律。
      但行為後之法律有利於行為人者，適用最有利於行為人之
      法律。」之適用。觀之檢察官建構之犯罪事實，被告究係
      違反著作權法第91條之1 何項規定，已非無疑義。檢察官
      逕引用修正後之著作權法第91條之1 為應適用之法條，並
      以此條文之構成要件架構犯罪事實，未為新舊法律之比較
      ，或敘明何以現行規定刑責較重，卻對被告較為有利之理
      由，同有未洽。
（三）另本案犯罪事實亦乏證據足以證明。蓋檢察官認被告涉犯
      前揭侵害著作財產權罪嫌，無非係因翔盈公司之負責人於
      92年7 月9 日由被告變更登記為甲○○之妹邱玉婷，而甲
      ○○自承其乃翔盈公司真正經營者，並於檢察官偵訊時，
      提及其有接收被告留下之「金岡伴唱歌庫」庫存云云為論
      斷之主要依據。惟被告堅決否認上情，辯稱：其係於91年
      底、92年初離開翔盈公司，當時公司根本沒有「金岡伴唱
      歌庫」庫存等語。此一辯解，業經證人甲○○到庭證述：
      「我一開始就是股東，就有參與經營，乙○○是在91年底
      就退出經營……。」、「（問：被告離開翔盈公司時，是
      否有留下金岡伴唱歌庫的庫存？）沒有，之前有某家公司
      請警察到我們公司搜索，也沒有搜到。」等語甚詳（見本
      院卷第158 頁），其所證經營權轉讓過程，並與翔盈公司
      設立及歷次變更登記表（見94偵18447 偵查卷第19至23頁
      ）所示股東資料互核相符。甲○○於檢察官偵訊時，固提
      及：「（問：92年7 月9 日是否取得金崗歌庫的庫存？）
      是，我們是接收乙○○留下來的。」云云（見95偵續65偵
      查卷第29頁），惟其於本院審理時，亦解釋：其當時係指
      伴唱機，而非屬記憶卡之歌庫等語（見本院卷第158 、15
      9 頁）。既無證據足認甲○○於本院審理時所證不實，或
      於偵訊時以被告身分所為辯解較為可採，檢察官所指犯罪
      事實，即屬無據。
四、綜上所述，檢察官認被告於92年7 月9 日犯著作權法第91條
    之1 之侵害著作財產權罪，惟該規定係於92年7 月9 日公布
    施行，92年7 月11日生效，依刑法第1 條前段之規定，即難
    以此法律處罰被告；縱認被告犯罪時間係於著作權法第91條
    之1 生效後，檢察官漏未衡酌該規定於93年9 月1 日修正公
    布之事實，逕適用刑責較重之現行法予以起訴並架構犯罪事
    實，亦有未洽；另檢察官認告訴人告訴之事實不足採，自行
    認定被告所涉犯行，然所列犯罪事實，仍乏證據足以佐證，
    既乏積極證據可證明被告犯行，即應為有利被告之認定。從
    而，應為被告無罪之諭知。
據上論斷，應依刑事訴訟法第301 條第1 項，判決如主文。
本案經檢察官馬凱蕙到庭執行職務
中    華    民    國    97    年    7     月    11    日
                  刑事第十四庭  法  官  許炎灶
上列正本證明與原本無異。
如不服本判決，應於判決送達後10日內向本院提出上訴狀（應附
繕本），其未敘述上訴理由者，應於上訴期間屆滿後20日內補提
理由書狀於本院，上訴於臺灣高等法院。
                                書記官  屠衛民
中    華    民    國    97    年    7     月    11    日


司法院資訊處製作；財團法人民間司法改革基金會備份。
